臺灣高等法院臺南分院民事判決　九十一年度重上字第一八號　ｅ
　　　上　訴　人　福光企業股份有限公司
　　　法定代理人　乙　○　○
　　　被　上訴人　甲　○　○
右當事人間請求確認土地所有權存在事件，上訴人對於中華民國九十年十二月二十五
日臺灣臺南地方法院九十年度重訴字第二四三號第一審判決提起上訴，本院判決如左
：
　　　主　　　文
上訴駁回。
第二審訴訟費用由上訴人負擔。
　　　事　　　實
甲、上訴人方面：
一、聲明：
（一）原判決廢棄。
（二）請求確認上訴人就台南縣仁德鄉○○段一二四四、一二四五、一二六四、一二
      六五、一二六六、一二六七、一二九五、一三一四等地號土地八筆有所有權存
      在。
二、陳述：除與原判決記載相同者，予以引用外，補稱：
（一）系爭一二六四和一二六五地號土地，係上訴人所出資購買：
  １‧按該二筆土地，因係在民國六十九年間購買（有卷附土地登記謄本可稽），距
      今已二十餘年之久，資料難尋，固未能如同其他六筆土地，提出買賣契約書及
      付款流程表，然該二筆土地既早於六十九年間即完成所有權移轉登記，可証明
      買賣價金已支付完畢。
  ２‧依被上訴人簽立之土地產權証明切結書，其上明白列載本件八筆土地（包括此
      二筆土地在內），確係由福光企業股份有限公司（下稱福光公司）出資購置屬
      實。
  ３‧依據兩造信託契約書，第一段亦載明，包括此二筆土地在內之八筆土地，均係
      甲方（即上訴人）所出資承購。
  ４‧再者，「當事人主張之事實，經他造自認者，無庸舉証。」、「當事人對於他
      造主張之事實，於言詞辯論時不爭執者，視同自認。」，及「當事人對於他造
      主張之事實，已於相當時受合法之通知，而於言詞辯論期日不到場，亦未提出
      準備書狀爭執者，準用第一項之規定。」，民事訴訟法第二百七十九條第一項
      第二百八十條第一項前段及第三項前段，均分別定有明文。是被上訴人既已受
      合法通知，而未到場爭執前開事實，對於前開事實，應已生自認之效力。
（二）兩造間就系爭八筆土地確有信託關係：
１‧依據前述由被告簽立之土地產權証明切結書，及兩造所訂立之信託契約書，均
      可証明系爭土地，係信託登記予被上訴人名義。兩造間就系爭土地確有信託關
      係，此亦為被上訴人所承認。換言之，兩造就信託關係既不爭執，並徵之前揭
      民事訴訟法第二百七十九條第一項、第二百八十條第一項前段、及第三項前段
      有關自認之規定，則上訴人何須再舉証証明所謂經濟上目的為何？
  ２‧況查被上訴人與上訴人訂立信託關係時，係上訴人公司之總經理，為期上訴人
      業務之擴展，亟須承購相鄰土地建廠，為配合上開經濟上目的，不得已才信託
      登記為有自耕能力之被上訴人名義所有。
（三）上訴人提起本件訴訟，有即受確認判決之法律上利益：
  １‧查被上訴人確實負擔有鉅額連帶債務，只因當時主債務人同光公司聲請准許重
      整在案，以致各債權人銀行之求償動作依法被迫停止。詎同光公司於八十九年
      三月間遭台南地方法院裁定重整程序終止，雖又提起抗告，惟終遭駁回，上訴
      人遂即提起本件訴訟以確保上訴人權益，否則一旦同光公司之財產不足清償
      債務時，各債權人對被上訴人之求償動作必紛至沓來，則上訴人信託登記於被
      上訴人名下之系爭八筆土地必受牽累。
  ２‧系爭八筆土地於八十二年間即遭假扣押查封登記，此有附於原審卷之土地登記
      謄本可稽，是雖真正土地所有權人應為上訴人，亦無法逕依當事人之合意，而
      為所有權移轉登記，何況被上訴人早已避未出面，故上訴人先提起本件確認訴
      訟，以保權益，自有其實益。
三、證據：援用原審所提之立證方法。
乙、被上訴人方面：
    被上訴人未於言詞辯論期日到場，亦未提出書狀作何聲明或陳述。
　　　理　　　由
甲、程序方面：
（一）本件被上訴人經合法通知，未於言詞辯論期日到場，核無民事訴訟法第三百八
      十六條所列各款情形，應依上訴人之聲請，由其一造辯論而為判決。
（二）按重整人為訴訟之進行行為時，應得重整監督人事前許可，公司法第二百九十
      條第五項第五款定有明文。查上訴人前於八十三年三月二十六日，經臺灣臺南
      地方法院八十二年度整字第二號民事裁定准予重整，有該裁定影本一件在卷可
      稽（見原審卷第六三頁），而上訴人提起本件訴訟，事前經重整監督人林賢郎
      、陳耀進之同意，有上訴人提出之八十九年三月二十九日、同年十一月二十八
      日之重整協調會議記錄影本各一件（見原審卷第七五、七六頁）在卷可參，是
      上訴人提起本件訴訟，自無不合，合先敘明。
乙、得心證之理由：
一、本件上訴人起訴主張：福光公司原名為黑皮工業股份有限公司（下稱黑皮公司）
    ，於七十七年九月十三日申請變更公司名稱為「福光企業股份有限公司」，又坐
    落台南縣仁德鄉○○段一二四四、一二四五、一二六四、一二六五、一二六六、
    一二九五、一三一一四地號土地之地目為「田」、另同段一二六七地號土地之地
    目為「養」（上訴人起訴狀誤值為「田」）等八筆土地，均係上訴人出資所購買
    ，因依當時之法律規定不能辦理移轉登記為上訴人所有，上訴人乃與被上訴人約
    定，以被上訴人為受託人，信託登記為被上訴人名義所有之事實，業據提出經濟
    部工業局七十八年三月十一日函、福光公司及黑皮公司歷年之公司登記事項卡、
    不動產買賣契約書、收據、土地產權證明（切結書）、信託契約書（以上均為影
    本）各一件為證，被上訴人業經本院分別於九十一年一月二十八日、同年二月二
    十二日送達通知，有郵務送達回證各一紙附卷可稽。上開通知時間距本件於九十
    一年四月二十三日言詞辯論期日，已逾二月，被上訴人已有相當充分時間為陳述
    ，然被上訴人竟未為任何陳述，按之民事訴訟法第二百八十條第三項所規定：「
    當事人對於他造主張之事實，已於相當時期受合法之通知，而於言詞辯論期日不
    到場，亦未提出準備書狀爭執者，準用第一項之規定。但不到場之當事人係依公
    示送達通知者，不在此限」，應視同被上訴人就上訴人主張之事實為自認。故上
    訴人主張伊出資購買系爭土地後，並將之信託登記予被上訴人之事實，應堪信為
    真實。
二、按確認法律關係之訴，非原告有即受確認判決之法律上利益者，不得提起之，民
    事訴訟法第二百四十七條第一項前段定有明文。所謂即受確認判決之法律上利益
    ，須因法律關係之存否不明確，致原告在私法上之地位有受侵害之危險，而此項
    危險得以對於被告之確認判決除去之者，始為存在。此項危險非以對於被上訴人
    之確認判決所得除去，仍不能認其有即受確認判決之法律上利益；又若被告對原
    告主張之法律關係，自始無爭執，即法律關係之存否並無不明確之情形，尚不能
    謂原告有即受確認判決之法律上利益（最高法院二七年度上字第三一六號、五十
    二年台上字第一二四○號判例、七十年度台上字第二七九二號判決意旨參照）。
    查上訴人主張系爭土地為伊出資購買，並將之信託登記於被上訴人名下，伊為系
    爭土地之真正所有權人之事實，因被上訴人對於上訴人主張之上開事實，已於相
    當時期受合法之通知，而於言詞辯論期日不到場，亦未提出準備書狀爭執，而依
    自認之規定（民事訴訟法第二百八十條第三項），自堪信上訴人主張伊為系爭土
    地所有權人之事實為真實，已如前述，而被上訴人對上訴人主張伊為系爭土地所
    有權人之事實始終未曾爭執，上訴人亦未提出任何證據證明被上訴人曾否認上訴
    人為系爭土地之真正所有權人，則上訴人並無因提起本件確認訴訟而回復其所有
    權之權能，揆諸前揭判例、判決意旨，上訴人對於系爭土地所有權喪失之危險，
    亦即上訴人主觀上認其在法律地位之不安狀態，非以對於被上訴人之確認判決所
    得除去，尚不能認其有即受確認判決之法律上利益，是上訴人提起本件確認之訴
    要無確認利益甚明。又上訴人另主張被上訴人負擔有鉅額連帶債務，為避免各債
    權人對上訴人信託登記於被上訴人名下之系爭八筆土地求償，以確保權益，其提
    起本件確認訴訟有確認利益云云。然查確認之訴之判決效力，僅及於訴訟當事人
    ，並不及於第三人，上訴人既僅以被上訴人為被告，其判決之效力僅及於兩造，
    無從及於上訴人所謂之第三人即被上訴人之債權人，上訴人主張在私法上之地位
    所受侵害之危險有以判決昭示公眾之必要，實非本件對於被上訴人之確認判決所
    得達成，自亦難認上訴人有提起確認訴訟之法律上利益；參以，民事訴訟法於八
    十九年二月九日修正公布第二百四十七條第一項後段已增訂關於「為法律關係基
    礎事實存否」之爭執，亦得提起確認之訴，同條第二項復規定：「前項確認法律
    關係基礎事實存否之訴，以原告不能提起他訴訟者為限。」；而事實上本件上訴
    人並非已不能提起其他訴訟以為爭執，此益徵上訴人無提起本件確認訴訟之餘地
    。
三、退一步言，如認上訴人就本件訴訟有確認實益，而得提起本件確認之訴，惟按所
    謂信託行為，係指委託人授與受託人超過經濟目的之權利，而僅許可其於經濟目
    的範圍內行使權利之法律行為而言，就外部關係言，受託人固有行使超過委託人
    所授與之權利，就委託人與受託人之內部關係言，受託人仍應受委託人所授與權
    利範圍之限制，此有最高法院六十六年台再字第四二號判例可資參照。故信託關
    係當事人間就信託關係應有經濟目的存在，惟上訴人於本院審理時不僅不能言明
    伊與被上訴人間有何經濟目的存在，且自承係因伊無自耕能力，而系爭土地地目
    為田，編定為特定農業區農牧用地，依土地法第三十條第一項規定，其承受人以
    能自耕者為限，故將系爭土地登記為被上訴人所有，俟將來伊取得自耕能力，被
    上訴人當即辦理系爭土地之過戶登記等語，考其本意，上訴人無非係借用被上訴
    人之名義為登記，此外，並無其他經濟目的，則本件應屬借名登記契約，殊無疑
    義。因此，縱認上訴人主張伊與上訴人間曾訂立信託契約屬實，惟該信託契約並
    無經濟目的，係為規避土地法上開規定之脫法行為，應認為無效。故上訴人主張
    伊與被上訴人間，就系爭土地有信託關係存在云云，並不可採。從而，上訴人本
    於無效之信託關係，請求確認其就坐落台南縣仁德鄉○○段一二四四、一二四五
    、一二六四、一二六五、一二六六、一二六七、一二九五、一三一四地號土地之
    所有權存在，洵屬無據。
四、上訴人雖主張兩造就信託關係既不爭執，依民事訴訟法第二百七十九條第一項、
    第二百八十條第一項前段、及第三項前段有關自認之規定，上訴人毋須再舉証証
    明所謂經濟上目的為何云云。惟按事實問題有所謂自認，法律問題則無自認之可
    言（參照最高法院三十二年上字第五○一一號判例），查上訴人主張伊與被上訴
    人就系爭土地定有信託契約，固屬事實問題，而得為自認之客體，然該信託契約
    是否成立生效，本屬法律問題，自無自認規定之適用，而本件上訴人主張伊與被
    上訴人間曾訂立信託契約，固堪信為真實，惟上訴人就該信託契約並未舉證證明
    有何經濟目的存在，純係為規避土地法上開規定之脫法行為，應認為無效一節，
    業如前述，是被上訴人主張依自認之規定，伊毋須再舉証証明所謂經濟上目的為
    何，而逕認伊與被上訴人間所訂立之信託契約合法有效云云，恐係對自認之客體
    有所誤解，附此敘明。
五、綜上所述，上訴人本於無效之信託法律關係，請求確認伊就系爭土地之所有權存
    在，已有未合；縱認兩造訂立之信託契約合法有效，然上訴人主張伊為系爭土地
    所有權人一節，被上訴人亦始終未嘗爭執，是該法律關係於當事人間至為明確，
    上訴人自無請求確認之必要。縱令上訴人主觀上認為該法律關係之存否尚處於不
    安之狀態，然該不安狀態並無法藉由本件確認判決加以除去，且確認判決之效力
    並不及於兩造以外之人，並無上訴人所欲達到之昭示公眾之效力。從而，上訴人
    提起本件確認訴訟，即無法律上利益。職是，本件上訴人之請求，要無理由，應
    予駁回。原審判決為上訴人敗訴之判決，核其理由雖有不一，但結論並無二致，
    上訴意旨指摘原判決不當，求予廢棄改判，為無理由，應予駁回。
六、兩造間法律關係及事實已臻明確，本院經審酌兩造其餘攻擊、防禦方法及所提各
    項證據，認與前開論斷結果無礙，爰不再一一論述，附此敘明。
七、據上論結，本件上訴為無理由，依民事訴訟法第四百六十三條、第三百八十五條
    第一項前段、第四百四十九條第二項、第七十八條判決如主文。
中　　　華　　　民　　　國　　九十一　　年　　　五　　　月　　　七　　　日
　　　　　　　　　　　　　　　　　　臺灣高等法院臺南分院民事第四庭
~B1審判長法官　林　　金　　村
~B2　　　法官　徐　　財　　福
~B3　　　法官　袁　　靜　　文
右為正本係照原本作成。
如對本判決上訴，須於判決送達後二十日內向本院提出上訴狀，未表明上訴理由者，
應於上訴後二十日內向本院提出理由書。
中　　　華　　　民　　　國　　九十一　　年　　　五　　　月　　　八　　　日
　　　　　　　　　　　　　　　　　　　　法院書記官　黃　　文　　生
